【裁判字號】    92,訴,1338
【裁判日期】    921230
【裁判案由】    強盜
【裁判全文】
臺灣桃園地方法院刑事判決                        九十二年度訴字第一三三八號
    公  訴  人  臺灣桃園地方法院檢察署檢察官
    被      告  丙○○
    指定辯護人  左自奎律師
右列被告因強盜案件，經檢察官提起公訴（九十二年度偵字第一四五七七號），本院
判決如左︰
    主  文
丙○○連續意圖為自己不法之所有，攜帶兇器，以脅迫至使不能抗拒，而取他人之物
，處有期徒刑捌年，褫奪公權肆年，扣案全罩式黑色安全帽壹頂沒收。
    事  實
一、丙○○前於民國八十三年間因違反肅清煙毒條例案件，經臺灣臺中地方法院判處
    有期徒刑二年二月確定，於八十七年八月十三日執行完畢（不構成累犯），詎仍
    不知悔改，基於意圖為自己不法所有之概括犯意，於：(一)九十二年八月二十四日
    凌晨四時十二分許，頭載其所有之全罩式黑色安全帽，褲袋藏放自家中廚房取得
    之客觀上具危險性可為兇器使用之菜刀一把，徒步前往位於桃園縣中壢巿榮安一
    街二二六號「元智便利超商店」，甫入店內，即自褲袋取出預藏之菜刀，走向櫃
    台，朝店員甲○○晃動手中菜刀，對甲○○稱：「錢拿出來」、「現在拿啦」、
    「我不傷害你，我只要錢而已」等語，脅迫甲○○而控制其行動自由。丙○○隨
    即穿過櫃台活動門進入櫃台，手持菜刀將店員甲○○逼向櫃台角落放置收銀機處
    ，至使甲○○不能抗拒而打開收銀機，丙○○即伸手至收銀機內拿取現金新台幣
    （下同）四千一百六十元。丙○○在控制甲○○之行動自由持續中，喝令甲○○
    進入廁所，以便其離去現場。甲○○乃依命走向店內之廁所，甲○○進入廁所內
    後，因恐丙○○在外看守而不敢離去。待丙○○即自櫃台處走出，復走出店門離
    去，約三分鐘後甲○○始自廁所走出並至櫃台處打電話報案。(二)九十二年九月一
    日二十三時三十分許，丙○○又頭戴同一全罩式黑色安全帽，身穿粉紅色連身雨
    衣，持同一把菜刀，又至上址「元智便利超商店」，於進入店內後，又以同一方
    式將預藏之菜刀取出，持菜刀脅迫店員乙○○將店內金錢交出，隨即穿過活動門
    進入櫃台內，持菜刀將店員乙○○逼至櫃台角落收銀機處控制其行動自由，脅迫
    店員乙○○打開收銀機，至使乙○○不能抗拒打開收銀機，而搶得現金五千一百
    元。丙○○在控制乙○○之行動自由持續中，喝令乙○○進入廁所，並命乙○○
    自行將廁所門關上，以便其離去現場。乙○○進入廁所約半分鐘後即開門走出廁
    所，適丙○○走至櫃台外，丙○○見乙○○後即迅速離去。(三)九十二年九月三日
    凌晨二時十分許，丙○○再頭戴同一全罩式黑色安全帽，左手拿同一粉紅色連身
    雨衣，右手持同一把菜刀，再至上址「元智便利超商店」，進入店內後，再以同
    一方式，持菜刀脅迫店員甲○○交出店內金錢，並穿過櫃台活動門進入櫃台，持
    菜刀將店員甲○○逼至櫃台角落收銀機處控制其行動自由，至使店員甲○○不能
    抗拒而打開收銀機，丙○○伸手至收銀機內取得現金一千七百元。丙○○為繼續
    翻找店內財物因恐無法分神控制甲○○之行動，乃持菜刀喝令甲○○進入廁所，
    甲○○乃依命走向店內之廁所，於甲○○進入廁所前，丙○○復持菜刀脅迫甲○○將身上皮夾交出，致使甲○○不能抗拒而依命交出，經翻找皮夾發覺無值錢之
    物，乃將皮夾返還與甲○○而未得逞。丙○○於甲○○進入廁所後，再返回櫃台
    處，並在櫃台內抽屜內取走價值二千一百元之遠傳電信補充卡七片、價值一千二
    百元之和信電信補充卡六片、價值一千五百元之中華電信ＩＣ卡五片，得手後，
    於步出店門時，為警當場查獲，並扣得菜刀一把、全罩式安全帽一頂、粉紅色連
    身雨衣一件及本次所搶得之財物。
二、案經桃園縣政府警察局中壢分局報請臺灣桃園地方法院檢察署檢察官偵查起訴。
    理  由
一、訊據被告丙○○對於右揭時、地先後三次持菜刀進入「元智便利超商店」，以所
    持客觀上具危險性可為兇器使用之菜刀一把，分別脅迫店員甲○○、乙○○，至
    使不能抗拒，而分別搶得如事實欄所載之財物，及於九十二年九月三日搶便利超
    商一千七百元現金後，於命店員甲○○進入廁所時，另搶得店員甲○○皮夾一個
    ，經翻找未發覺財物，而予返還等情，均坦承不諱，惟辯稱伊三次搶便利超商時
    均有喝酒，伊進入便利超商只是要搶錢，並無傷人之意云云。辯護意旨則以被告
    先後三次持菜刀進入「元智便利超商店」之事實，固據被告坦承不諱，惟被告雖
    持菜刀行搶，然其於行搶過程中並無傷及店員，且無持菜刀作出砍殺狀，更無持
    菜刀架住或抵住店員身體之情，足見被告於行搶之過程中，並無至使店員甲○○
    、乙○○不能抗拒之情，被告之行為應成立刑法恐嚇取財罪等語。
二、經查：被告於右揭時、地，均以同一犯罪手段，先後三次持家中廚房所取得之菜
    刀一把，頭戴其所有之全罩式黑色安全帽，徒步前往「元智便利超商店」，甫入
    店內，即自褲袋內取出預藏之菜刀，並晃動手中菜刀命店員甲○○、乙○○將店
    內金錢交出，隨即穿過櫃台活動門進入櫃台後，持菜刀將店員甲○○、乙○○逼
    至櫃台角落放置收銀機處，致使店員甲○○、乙○○均不能抗拒而依命打開收銀
    機，分別搶得如事實欄所載之財物，又為翻找財物及便利得手後逃脫，又分別持
    菜刀將店員甲○○、乙○○驅趕至店內廁所，甚且於店員甲○○進入廁所前，再
    搶店員甲○○之皮夾，因發覺無值錢之財物而未得逞等事實，業據被告坦承在卷
    ，並經證人甲○○、乙○○到庭證述相符，且經本院勘驗「元智便利超商店」九
    十二年八月二十四日、九月三日案發當時之監視錄影帶內容屬實，有勘驗筆錄存
    卷可稽（九十二年九月一日案發時之監視錄影帶內容，已因店員重複錄影而滅失
    ），並有贓物領據及扣案菜刀一把、全罩式黑色安全帽一頂、粉紅色連身雨衣一
    件及照片三幀可佐，可堪認定。被告雖稱其命甲○○交出皮夾是在第一次行搶之
    日，然證人甲○○證述稱被告係在第三次行搶時，命伊將皮包拿出來等語，其二
    人所述時間並不相同，惟被告係多次行搶，而甲○○則係二度被搶，被告之記憶
    可能因次數較多而混淆，被害者則因受害而印象較深，故應以甲○○所述者為可
    採。再者本院勘驗九十二年八月二十四日及同年九月三日之錄影帶結果，九十二
    年八月二十四日被告與甲○○係於四時十二分三十四秒時因走向廁所而消失於畫
    面中，於四時十三分０秒時，被告即又出現於畫面，走出櫃台，自被告與甲○○
    消失於畫面至被告復出現於畫面間，歷時二十六秒；九十二年九月三日所錄者，
    被告與甲○○二人係於二點四分五十七秒因走向廁所而消失於畫面，被告於二點
    五分四十二秒時，復出現於畫面中，自被告與甲○○二人消失於畫面至被告復出
    現於畫面間，歷時四十五秒。比較二次之時間，九十二年八月二十四日者僅有二
    十六秒，扣除被告喝命被害人進入廁所之行走時間及被告監視甲○○是否已關於
    廁所內再自廁所處走至櫃台而出現於畫面之時間，所餘之時間更短，被告應不可
    應在此短短之數秒完成命甲○○交出皮夾，並於拿得皮夾後翻找其內財物之行為
    ；反觀九月三日者，其時間較八月二十四日長近一倍，故被告強盜甲○○財物之
    事，應係發生於該日。又被告先後三次持菜刀進入「元智便利超商店」後，均自
    褲袋取出預藏之菜刀，晃動菜刀，命店員交出店內金錢，隨即穿過櫃台活動門進
    入櫃台內，持菜刀將店員逼至櫃台角落放置收銀機處，脅迫店員將收銀機打開，
    被告雖無持菜刀作狀揮、砍店員，甚而無持菜刀架住或抵住店員身體之行為，固
    屬實情，惟按「恐嚇取財與強盜罪，二者就其同具有不法得財之意思，及使人交
    付財物而言，固無異趣，但就被害人是否喪失意思自由，不能抗拒言之，前者被
    害人尚有意思自由，後者被害人之意思自由已被壓制，達於不能抗拒之程度，故
    恐嚇取財罪，其恐嚇行為雖不以將來之惡害通知為限，即以目前之危害相加，亦
    屬之。但必其強暴、脅迫手段，尚未使被害人達於不能抗拒之程度始可，如其強
    暴、脅迫行為，已使被害人喪失意思自由，達於不能抗拒之程度，即應構成強盜
    罪，而非恐嚇取財罪。（最高法院八十七年台上字第二二七八號判決意旨參照）
    ，又「強盜罪之所謂「不能抗拒」，係指行為人所為之強暴、脅迫等不法行為，
    就當時之具體事實，予以客觀之判斷，足使被害人身體上或精神上達於不能或顯
    難抗拒之程度而言。」（同院九十一年度台上字第二九０號判決意旨參照）、「
    強盜罪之強暴、脅迫，祇須抑壓被害人之抗拒或使被害人身體上、精神上處於不
    能抗拒之狀態為已足，其暴力縱未與被害人身體接觸，仍無礙於強盜罪責之成立
    ；又恐嚇罪與強盜罪之區別，應以被害人已否喪失意思自由為標準，故以脅迫行
    為取人之物或使其交付或得財產上不法之利益，有時雖近似恐嚇，惟若被害人已
    喪失自由意思時，即已達於強盜之程度，自應成立強盜罪。」（同院八十九年度
    台上字第三０三五號判決意旨參照）。查「元智便利超商店」大夜班（即晚上十
    二時至翌日上午七時）之營業時間僅有店員一人值班，已據證人甲○○、乙○○
    證述在卷，並經本院勘驗扣案之「元智便利超商店」監視錄影帶屬實。被告於案
    發時之夜間持菜刀進入僅一名店員服務之「元智便利超商店」，且甫進入店內後
    即取出預藏之菜刀晃動，脅令店員將店內金錢交出，隨即掀開櫃台之活動門進入
    櫃台，持菜刀將店員逼至櫃台角落收銀機處，命令店員打開收銀機等事實，已如
    前述，依此案發當時之行為情狀，被告雖未持菜刀作狀揮、砍店員，且所持之菜
    刀亦未與店員甲○○、乙○○之身體接觸，然在深夜僅一人服務之便利超商，被
    告持菜刀進入，進入店內後，復持菜刀進入櫃台，分別將店員甲○○、乙○○逼
    至角落，命其打開收銀機，則似此情況，當時被告手持者為足以傷人致死之利器
    ，而店員並無足以防身之物，果店員強作抵抗，其勢將遭不測之害，且其後果可
    能為死亡或重傷，實不能期待店員甲○○、乙○○冒生命危險隻身徒手與手持菜
    刀之被告抵抗，因之，被告之行為自已抑壓被害人甲○○、乙○○之意思自由，
    並使被害人甲○○、乙○○身體上、精神上處於不能抗拒之狀態，而為強盜行為
    ，至屬明顯。又被告於九十二年九月三日該次行搶超商持續中，於命店員甲○○
    進入廁所時，又喝令店員甲○○將身上之皮夾交出，經翻找後發覺無值錢之物，
    乃將皮夾返還等情，亦如前述，被告之行為持菜刀脅迫店員甲○○交出身上皮夾
    之行為，亦足抑壓店員甲○○之意思決定自由，而至使店員甲○○不能抗拒而為
    強盜行為，亦甚明確。因之辯護意旨以被告無傷害店員甲○○、乙○○，又無持
    菜刀作狀揮砍，甚或無持菜刀接觸店員之身體，辯稱被告之行為僅該當刑法恐嚇
    取財罪云云，尚有誤會。又被告雖另辯稱其先後三次進入「元智便利超商店」強
    盜時均有喝酒云云。然被告僅九十二年九月三日強盜時身上帶有酒味，其餘二次
    並無酒味等情，已據證人甲○○、乙○○證陳在卷，且被告於本院審理時亦自承
    其雖有喝酒，然知道其當時係在搶錢等語，又參以被告持刀進入「元智便利超商
    店」強盜時，均態度從容，其喝令店員交出財物並動手拿取收銀機及店內之物時
    ，談話、舉止毫無酒醉遲緩之態，亦經本院勘驗「元智便利超商店」之監視錄影
    帶時所已知，則被告於行為時並無因喝酒而使其精神狀態達於心神喪失或精神耗
    弱之情，尚無得解免其罪責。綜上所述，本件事證明確，被告犯行堪以認定，應
    予依法論科。
三、核被告持客觀上具危險性可為兇器使用之菜刀一把，脅迫「元智便利超商店」店
    員，至使不能抗拒而打開收銀機，搶得「元智便利超商店」財物之行為，所為係
    犯刑法第三百三十條第一項之加重強盜罪既遂罪；又被告持菜刀脅迫店員甲○○
    ，至使店員甲○○不能抗拒而交出皮夾，經翻找發覺無值錢之物，又將皮夾返還
    等情，已如前述，被告雖係於強盜「元智便利超商店」之行為中強盜店員甲○○
    之財物，然其被害客體不同，應另成立加重強盜未遂罪；被告自進入店內取出菜
    刀脅迫甲○○始，即已控制甲○○之行動自由，其將甲○○逼入櫃台角落至喝令
    甲○○進入廁所之過程，均係同一強盜之脅迫行為之繼續，被告於同一脅迫行為
    繼續中，復命甲○○交出身上財物，另對甲○○本人犯強盜未遂罪，乃係以一強
    盜行為而犯上開二罪，為想像競合犯，應從一重之加重強盜既遂罪處斷。公訴人
    雖未就被告強盜店員甲○○皮夾之行為部分起訴，惟此部分與前揭有罪部分既有
    想像競合犯裁判上一罪關係，為起訴效力所及，本院自應併予審理。被告先後三
    次加重強盜既遂行為，時間緊接，方法相同，顯係基於概括犯意為之，應依刑法
    第五十六條規定，從以加重強盜既遂罪一罪，並加重其刑。又被告先後三次強盜
    行為，自進入店內取出菜刀脅迫店員起，即控制店員之行動自由，其雖亦命店員
    進入廁所內，其此部分亦係原來控制店員行動自由之持續，非另有一妨害自由之
    行為，故被告自實施強盜行為始至其離去止，其雖有拘束被害人甲○○、乙○○
    之行動自由，然此妨害自由行為已包括於單一之強盜行為，為強盜行為之當然結
    果，自不再論妨害自由罪（最高法院七十二年度台上字第二二三七號判決意旨參
    照）。爰審酌被告係五十八年十月十一日生，於行為時為三十三歲青壯之年，竟
    不思以己力獲取生活所需，為圖私慾，多次持菜刀強盜，其心態實非可取，其強
    盜行為對社會治安之影響重大，惡性實無可逭；惟念及被告歷次強盜行為，並無
    傷及被害人，且其強盜所得不多，犯罪後復坦承犯行，知所悔悟等一切情狀，公
    訴人雖具體求處被告有期徒刑九年，本院認稍嫌過重，爰量處如主文所示之刑，
    以示懲儆。依被告犯罪之性質嚴重影響治安，擾亂社會秩序，本院認有褫奪公權
    之必要，併予宣告褫奪公權四年。
四、扣案全罩式黑色安全帽一頂為被告所有供犯強盜罪所用之物，已據被告供承在卷
    ，且參以被告先後三次強盜「元智便利超商店」時，均係由其住處徒步至該便利
    超商店，然其卻均頭戴該安全帽，顯見被告戴該全罩式安全帽係為掩飾其容貌，
    至為明確，該安全帽係被告所有供犯罪所用之物，要屬確定，應依刑法第三十八
    條第一項第二款規定宣告沒收，至扣案菜刀一把雖為被告供犯罪所用之物，惟被
    告辯稱該菜刀係其自家中廚房取得，何人所買並不知情等語，則菜刀既不能證明
    係被告所有，自不得沒收，又扣案粉紅色連身雨衣一件，被告於九十二年九月一
    日、九月三日犯罪時，雖或以手拿，或穿在身上，惟該二日均有下雨，除據被告
    供承在卷外，並經證人甲○○、乙○○證述相符，則被告攜帶、穿著該雨衣委屬
    常情，並無可議之處，尚難認該雨衣係被告為掩飾身分而穿著，自不得宣告沒收
    。
據上論斷，應依刑事訴訟法第二百九十九條第一項前段，刑法第五十六條、第三百三
十條第一項、第三十七條第二項、第三十八條第一項第二款，判決如主文。
本案經檢察官郭靜文到庭執行職務。
中      華    民      國      九十二      年    十二    月    三十    日
                                  臺灣桃園地方法院刑事第九庭
                                      審判長法  官  林明洲
                                            法  官  林春鈴
                                            法  官  黃斯偉
右正本證明與原本無異。
如不服本判決，應於判決送達後十日內向本院提出上訴狀( 應附繕本 )，上訴於
臺灣高等法院。
                                            書記官  李珈慧
中      華      民      國      九十三      年    一      月     二     日
論罪法條之依據：
中華民國刑法第三百三十條
犯強盜罪而有第三百二十一條第一項各款情形之一者，處七年以上有期徒
刑。
前項之未遂犯罰之。


司法院資訊處製作；財團法人民間司法改革基金會備份。
